【裁判字號】    99,台抗,801
【裁判日期】    990930
【裁判案由】    殺人聲請再審
【裁判全文】
最高法院刑事裁定              九十九年度台抗字第八０一號
抗  告  人  台灣高等法院檢察署檢察官
抗  告  人
即受判決人  乙○○
受 判決 人  甲○○
上列抗告人等因受判決人等殺人聲請再審案件，不服台灣高等法
院中華民國九十九年七月十六日再審之裁定（九十九年度聲再字
第一六一號），提起抗告，本院裁定如下：
    主  文
抗告駁回。
    理  由
本件原裁定意旨略以：（一）原審法院民國九十一年度上重更(二)
字第四號確定判決（下稱更(二)審判決）認抗告人即受判決人乙○
○於案發時並未開槍，對被害人即警員林安順受槍擊死亡無須負
刑責云云。然證人黃義仁證稱：伊與乙○○、甲○○間並無恩怨
，乙○○有告以其撿到兩把槍時，看到甲○○與警員在搏鬥，就
拿一把槍朝警員射擊，打到沒子彈時，就從現場帶走一把槍；證
人林正國於警詢、偵、審時證以：乙○○對伊說：警方前來查緝
時，甲○○持槍向警方射擊，且與另一名警察搏鬥時，乙○○即
撿起警察掉落的手槍，朝警察開槍射擊，直至槍無子彈後，迅速
逃離；證人宋明家於偵查中證述：乙○○說其有開槍各等語；且
黃義仁應無可能甘冒偽證罪責，虛捏乙○○上開自白，堪認乙○
○有於訴訟外向黃義仁自白上情屬實。該自白在更(二)審判決確定
前並未被發現，其內容自形式上觀察足以推翻原確定判決所認定
之事實，具嶄新性及顯著性，因而依台灣高等法院檢察署檢察官
（下稱檢察官）之聲請，就乙○○部分，為開始再審之裁定。（
二）檢察官另聲請再審意旨雖略稱：1.原審法院九十六年度重上
更(五)字第二二三號確定判決（下稱更(五)審判決）事實欄謂受判決
人甲○○於車輛側翻後「持前所攜帶之九０手槍自車內連續對警
員許振發等三人射擊，其中許振發頭部因眉心部位中彈當場倒地
不起，所攜帶之手槍亦掉落於地，林安順則右手前臂中彈」等情
，理由欄卻謂「本件經解剖林安順之屍體，於其右手前臂內側取
出彈頭……一顆及由甲○○腿部開刀取出之彈頭一顆均係由許振
發手槍所擊發」等語，就林安順右手前臂取出之彈頭係何手槍所
擊發之認定並非一致。又更(五)審判決認定許振發眉心中彈倒地前
，僅有對空鳴槍示警，並未對人射擊等情，足見林安順右手前臂
中彈，係許振發以外之人所為，而林安順曾於側翻車輛車頂處與
甲○○纏鬥，苟林安順於纏鬥前已因甲○○以九０手槍自車內射
擊，而遭擊中右手前臂，林安順如何仍有餘力與甲○○纏鬥？是
甲○○自車內射擊時顯未擊中林安順右手前臂，原確定判決此部
分認定有誤。2.更(五)審判決認定：「李仁和因左小腿及左大腿部
遭林安順射擊之子彈跳彈所傷」之依據為「李仁和左小腿所受槍
傷，所取出之制式彈頭一顆，為林安順所持有槍枝所擊發」。但
就李仁和之左大腿槍傷如何而來，理由不備。3.偵查卷卷附之槍
戰現場圖及照片顯示甲○○之自小客車向右側翻覆後，右側前後
窗玻璃均散落在小客車右前方；則原先置放車內之匕首因車輛撞
擊後側翻、右側前後窗玻璃散落，因而掉落車外，自屬正常。更
(五)審判決認該車翻覆後，車內物品應掉落於與地面平行之車內底
部云云，顯漏未審酌卷內已存在之前後窗玻璃已散落之證據，並
誤認匕首係甲○○所有，自非適當。4.案發當日於警員前來盤查
前，乙○○雖否認知悉甲○○攜有九０手槍，然甲○○以該槍對
警射擊，乙○○應已悉甲○○攜帶手槍，且乙○○隨甲○○逃出
翻覆小客車後，見到甲○○遭林安順壓制，乃撿拾警察掉落於地
之手槍，向警察射擊後，持槍逃逸，則乙○○與甲○○間對殺害
林安順之犯行，應認有默示之合致。甲○○自有刑事訴訟法第四
百二十二條第一款、第二款之再審事由，爰依法聲請再審云云。
惟檢察官並未具體指明甲○○如何有上開不利益之聲請再審要件
。因認乙○○部分應予開始再審，甲○○部分之再審聲請為無理
由，予以駁回，已分別詳敘其所依憑之理由。經核於法尚無違誤
。乙○○抗告意旨略稱：(一)黃義仁、林正國、宋明家所言均與事
實不符。抗告人並未殺人，業經歷審查證屬實，原裁定率依上開
證人之證詞，將抗告人被訴殺人部分開始再審，顯有謬誤。(二)證
據之證明力，固得由法院本於確信自由判斷，但不得違背經驗法
則及論理法則。抗告人自始至終均未曾向證人林正國、宋明家、
黃義仁自白殺人，原裁定採證顯然有違經驗法則。(三)被告之自白
不得為有罪判決之唯一證據，何況證人與事實不符之供述尤應予
以排除。原裁定准予再審，非無違誤；檢察官抗告意旨略以：(一)
更五審判決認定開槍擊中林安順之人係乙○○，然該判決事實欄
謂甲○○於車輛側翻後「持前所攜帶之九０手槍自車內連續對許
振發等三人射擊，其中許振發頭部因眉心部位中彈當場倒地不起
，所攜帶之手槍亦掉落於地，林安順則右手前臂中彈」；理由欄
卻謂「本件經解剖林安順之屍體，於其右手前臂內側取出彈頭一
顆及由甲○○腿部開刀取出之彈頭一顆均係由許振發手槍所擊發
」等語。就林安順右手前臂取出之彈頭，事實欄認係甲○○所攜
手槍擊發等情，理由欄則認係許振發手槍擊發等旨，所述相互矛
盾。且該判決既認許振發眉心中彈倒地前，僅對空鳴槍示警等情
，則林安順之右手前臂中彈，應係許振發以外之人所為，苟林安
順於纏鬥前已被甲○○以手槍擊中右手前臂，如何仍有餘力與甲
○○纏鬥？是甲○○顯未擊中林安順之右手前臂，更五審判決事
實認定有誤。(二)更五審判決僅就李仁和左小腿槍傷有所說明，就
李仁和左大腿之槍傷如何而來？恝置未論，亦有理由不備。(三)更
五審判決又謂「甲○○……抽出匕首殺向林安順」，並認定該匕
首係甲○○為向楊博文質問其販毒之事，而與槍枝一併攜帶置放
於身上之用，否則如該匕首置放車內，翻車後之車內物品應掉落
於與地面平行之車內底部，不可能掉落於右側車門外側等情。然
依卷附之槍戰現場圖及照片顯示，甲○○之自小客車側翻後，右
側前後窗玻璃均散落在小客車右前方，則原置放車內之匕首因車
輛側翻、因而掉落車外，自屬正常。原判決顯漏未審酌卷內已存
在之前後窗玻璃已散落之證據，並誤認匕首係甲○○所有，並非
適當。(四)案發當日警員盤查前，雖乙○○否認知悉甲○○攜有手
槍，然甲○○以手槍自車內對警射擊時，同在車內之乙○○已知
甲○○有攜帶手槍，且於甲○○踢開側翻之小客車後擋風玻璃逃
出車外時，亦隨後逃出，且見甲○○遭林安順壓制，乃撿拾警察
掉落於地之手槍，向警察射擊後持槍逃逸（乙○○此部分持槍射
擊之殺人犯行，原法院已為開始再審之裁定），則乙○○持槍參
與射擊之行為，於甲○○殺人犯行進行中，以共同殺人之犯意，
對林安順為開槍射擊殺害之犯行，就林安順因槍擊死亡之犯罪行
為，應認與甲○○有默示之合致，成立共同正犯。(五)更五審判決
認定：甲○○所為係犯殺人未遂罪，並已判決確定。然因該判決
有前開事實審法院於判決前未經發現，不及調查斟酌，至判決確
定後始行發現之證據，應足認甲○○有應受重罪判決（共同殺人
既遂）之犯罪事實各等語。惟按刑事訴訟法第四百二十二條第二
款所稱「發見確實之新證據」，乃指具有嶄新性（新規性）及顯
著性（確實性）之證據，亦即指最後事實審法院判決當時已經存
在或審判當時不及調查審酌之證據，至其後始發見者；且就該證
據連同原確定判決中認定事實存在之積極證據與相反之消極證據
全體予以觀察，經自由證明程序，顯然可認為足以動搖原確定判
決之事實基礎而改為更不利之判決者而言。查：（一）黃義仁、
林正國、宋明家所證之上開事實，均屬原確定判決前已經存在，
且為原審法院判決當時未能援用審酌，該證據自屬未經注意調查
之證據，即具有嶄新性，而屬於新證據。原裁定已敘明黃義仁、
林正國、宋明家之證述前並未被發現，且其內容自形式上觀察足
以推翻原確定判決所認定之事實，自具嶄新性及顯著性，因而就
乙○○部分，為開始再審之裁定理由。（二）證據之取捨、證明
力之判斷與事實之認定，乃事實審法院自由裁量判斷之職權，此
項職權之行使，如未違背客觀存在之經驗法則或論理法則，即無
違法可言，自不容當事人任憑己意，持相異評價，指摘為違法。
更(五)審判決之法院綜合該案之直接、間接證據而為判斷，取捨證
據後，已於判決內就乙○○持槍射擊致林安順死亡部分，說明：
乙○○見甲○○自車內爬出，並與被害人林安順扭打時，乙○○
無意中踢到警員許振發掉落地上之警槍，拾起後即朝林安順射殺
，而甲○○當時正與林安順拉扯牽制，自顧不暇，殊難注意旁邊
他人動向，故就乙○○當時是否已爬出車外、有無撿到槍枝之事
，難以預見，且乙○○撿到槍枝亦係偶然，甲○○與林安順近身
格鬥扭打時，又值深夜，其若商請乙○○貿然開槍以求脫身，甲
○○亦有誤遭槍擊致命之危險，此參之甲○○嗣亦確遭乙○○持
槍射中左腿，及乙○○開槍後，迅即逕自逃離現場，既未察看甲
○○之情狀，亦未協助甲○○一併逃離，單獨棄甲○○於現場等
情，足認乙○○之開槍目的應係在阻止林安順對其逃逸之追捕，
難認甲○○就此亦有殺人犯意之默示合意。則乙○○對林安順開
槍射擊，既係其單獨臨時起意而為，此外復查無證據足以證明甲
○○有殺死林安順之行為，或與乙○○間就林安順被殺害部分有
共同正犯關係，就此部分自不負共同殺人責任，業已詳述其取捨
之心證理由，並未違背客觀存在之經驗法則或論理法則；復已載
明如何之證據已盡調查能事，難謂有調查職責未盡之情形。檢察
官抗告意旨係置原確定判決已明白論斷之事項於不顧，持憑己見
，而為事實上之爭辯，或執不足以推翻原確定判決所認定事實之
情節，任指其有判決理由矛盾或有證據調查未盡之違法，洵無可
取，其抗告意旨所陳既非足以動搖原確定判決之確實新證據，顯
與法律所規定發現確實之新證據之再審要件不符，原裁定因而駁
回其此部分再審之聲請，難謂於法有違。另乙○○部分，原裁定
認此部分與再審要件相符，而為准予再審之聲請，亦無違誤。乙
○○及檢察官抗告意旨猶執為原裁定指駁之陳詞，徒憑己見，任
意指摘原裁定不當，非有理由，均應予駁回。
據上論結，應依刑事訴訟法第四百十二條，裁定如主文。
中    華    民    國  九十九  年    九    月   三十   日
                      最高法院刑事第三庭
                          審判長法官  林  增  福
                                法官  張  清  埤
                                法官  陳  世  雄
                                法官  何  菁  莪
                                法官  王  居  財
本件正本證明與原本無異
                                      書  記  官
中    華    民    國  九十九  年    十    月    五    日
                                                      Q

司法院資訊處製作；財團法人民間司法改革基金會備份。
